臺灣高等法院刑事判決　　　　　　　　　　　　八十七年度上更(二)字第五二三號
　　上　訴　人　臺灣臺北地方法院檢察署檢察官
　　上　訴　人
　　即　被　告　甲○○
　　選任辯護人　陳君漢
　　　　　　　　陳玫瑰
　　　　　　　　方錫洀律師
　　上　訴　人
　　即　被　告　乙○○
　　選任辯護人　蔡鴻斌律師
　　　　　　　　柏有為
　　　　　　　　方錫洀律師
右上訴人，因被告違反銀行法等案件，不服台灣台北地方法院，八十三年度訴字第一
一二號，中華民國八十三年九月一日第一審判決（起訴案號：台灣台北地方法院檢察
署七十九年偵字第一八五八二、八十二年度偵字第二八二五一號），提起上訴，經判
決後，由最高法院第二次發回更審，本院判決如左：
    主  文
原判決撤銷。
甲○○、乙○○被訴違反公司法部分，均免訴；其餘被訴部分均無罪。
    理  由
一、公訴意旨略以：被告乙○○係台北市○○○路○段二十二號大同股份有限公司（
    下稱大同公司）財務處總處長，為該公司實際吸收資金、辦理存款業務行為之負
    責人，與知情之該公司董事長甲○○共同明知大同公司既非銀行，亦未經依法申
    准經營收受存款業務，竟在上址內藉「大同公司員工存款」名義，訂立一年期、
    二年期、一年期特、月期、三月期等各種存款名目，以高於銀行牌告存款利率方
    式（如以該公司七十九年十月一日公布之利率牌為例：一年期利率一一．五０％
    、二年期利率一二．００％、一年期特利率一一．七五％、月期利率０．八九％
    、三月期利率二．七五％），書立借據以資掩飾，變相向社會上不特定人吸收游
    資，存款人不限資格、身分、金額，祗須提出身分證、印章及所存之款項，即可
    換取同面額之借據，隨時可提存款項，無何限制，從事公司登記範圍以外之銀行
    存款業務，迄八十二年六月三十日止，計向社會不特定人（非員工）一萬二千一
    百一十三人吸收存款高達新台幣（以下同）九十八億三千四百二十四萬八千元，
    因認被告二人涉違反公司法第十五條第一項之規定，涉犯同條第三項罪嫌；暨涉
    違反銀行法第二十九條第一項非銀行不得經營收受存款業務之規定，涉有同法第
    一百二十五條第一項之罪嫌。
二、上訴人即被告甲○○、乙○○對於大同公司並未登記經營銀行存款業務乙情，固
    均不爭執，惟均堅詞否認右揭犯行，辯稱：
  (一)為擴充生產設備，資金取得不易，而向公司股東及員工借款，曾規定只限於股東
    或員工始可借款予公司，作業時須核對其身分證，未具公司員工或股東身分之社
    會上不特定人則不得辦理上開借款事宜，因股東、員工人數眾多，常有異動，而
    該公司原係以人工查核方式查對身分，迄至八十年間起始啟用電腦設備辦理上開
    事宜，應係承辦人員疏忽或怠於查對身分始讓未具大同公司股東、員工身分之人
    借款予該公司，伊等均只從月（日）報表上得知該公司此部分款項之收支總數，
    對實際作業情形並不知情，且該公司所給付之利息亦與各金融機構之利率相當，
    並未過高情事。
  (二)被告乙○○是八十一年一月才到職，前此均未參與任何借款事宜。銀行業所謂存
    款業務，並非單純吸收資金，必須於吸收資金以後，予以貸放，賺取其利息差額
    ，始謂為業務，而後始必須加以經營，否則單純吸收存款，而單純支付利息，即
    不成其為業務，亦無須經營，大同公司為生產事業，生產事業向外借用週轉資金
    用於其所經營之事業，非以收受存款為常業圖利者，不屬取締地下錢莊辦理取締
    之範圍，其未經營業務不構成犯罪，本案大同公司借入款項，不惟借入款項均供
    正當之消費用途，其利息與銀行利率亦均相當，或高或低，較銀行利率上下不足
    一個百分點，遠在民法所定法定利率限制下，絕不可能指為「與本金顯不相當」
    ，大同公司利用借入款項擴充設備，維持正常與銷售，規模日大，維持適當利潤
    ，與銀行法第二十九條之一所欲防止或處罰之情形，完全不同，自不可能依該「
    以收受存款論」，大同公司為知名之股票上市公司，組織規模甚大，乃眾所周知
    ，其營運所需之周轉資金及擴充設備等重大投資均極可觀，足見其有大量借入資
    金之正當原因，大同公司於財務上須借款以維持營運，又因銀行借款手續繁瑣，
    求抵押物品條件相當苛刻，因此向公司同仁、股東借入款項，而支付相當於銀行
    貸款利率之利息，實屬正常，銀行法第二十九條之一之立法本意，乃防止以高利
    向社會大眾廣泛收取資金，其重點祇在禁止顯不相當之利息，以詐騙收取大額資
    金而後破產圖利，貽害大眾，若非給付顯不相當之超高利率，則不得擬制為收受
    存款論，大同公司因籌措資金以添置設備，增加生產等正當用途而收受借款，此
    種籌措資金行為本身，僅為一種理財方法，並為維持公司營運之手段，並非以借
    款為公司所經營之業務。
  (三)大同公司之借貸行為，在銀行法於七十八年七月十七日修訂前，既非同法第五條
    之一所定之收受存款，亦非同法第二十九條之一所定之擬制收受存款行為，七十
    八年七月十七日修正之現行銀行法所增訂之第二十九條第一項規定，除法律另有
    規定外，非銀行不得經營收受存款．．．業務，而國家總動員法為現行有效法律
    ，依該法所據以制定之取締地下錢莊辦法，迄八十年二月八日始經明令廢止，廢
    止前該法對地下錢莊之定義，乃指非法經營銀行法所定之存款業務及擬制存款業
    務為常業而言，惟依該辦法第二項規定，如為經營生產事業之工廠、公司．．．
    向外借用周轉資金，用於其所經營之事業或因事業上資金之撥充運用，非以收存
    貨幣或款項為常業圖利者，不視為本辦法所稱之地下錢莊，但上述工廠、公司．
    ．．借入款項用於其所經營業務範圍以外而轉存、轉放圖利者，仍應視為地下錢
    莊，依本辦法規定取締，大同公司之借款行為在借據上均載明「貸與本公司．．
    ．作為生產資金」，公訴人對此亦無異詞，自符上開辦法第二條第二項上段規定
    ，不視為地下錢莊行為，亦為公司法第十四條第一、二項所允許之資金籌集行為
    ，屬銀行法第二十九條第一項之「法律另有規定」，又大同公司借貸之對象，自
    始均為公司之員工或股東，並非以社會上不特定多數人為借款對象，自不構成銀
    行法第五條之一或第二十九條之一所指向不特定多數人收受款項之要件，且借款
    行為，雖約定返還本金及利息，但僅約定支付單利計付利息，所定利率相當，亦
    未與貸與人約定使其加入成為股東或其他名義之身分，而約定或給付與本金不相
    當之紅利、股息或其他報酬之情事，銀行法第一百二十五條中所謂之行為負責人
    ，係指實際行為的公司負責人，即實際為非法吸收資金，辦理存款業務行為之公
    司負責人，被告二人均非行為負責人，應在不罰之列。
  (四)大同公司之所以有利息收入，乃因：大同公司支付廠商貨款，廠商遲延至銀行
    領款所生之利息；大同公司向銀行借款，多數銀行約定不得一次將所有款項移
    出轉存他行，因而要求一部分金額續存借款銀行所生之利息；大同公司借貸週
    轉資金乃經由各地服務處辦理後，再匯集予總公司，因時間差異所生之利息；
    大同公司儲存銀行備作隨時週轉支付必要開支之現金及當月現金所生之利息。大
    同公司並無轉貸他人牟利之情事。
三、經查：
  (一)大同公司迄八十二年六月三十日止，以作為「生產資金」為由，出具「借據」借
    用款項高達一百零三億三百五十六萬一千元，貸與人之人數達一萬三千一百七十
    二人，其中屬於該公司暨關係企業員工之借款僅四億六千九百三十一萬三千元，
    真正員工貸與人之人數祇有一千零五十九人，非具股東或員工身分之社會上不特
    定人之借款金額則高達九十八億三千四百二十四萬八千元，貸與人之人數則高達
    一萬二千一百十三人，此有電腦報表（見偵字第二八二五一號卷第九至一三三頁
    ）暨借據影本（見偵字第一八五八二號卷第三十六至三十九頁）在卷。再將款項
    借與大同公司之貸與人黃子修、許近勇、王娟萍、張坤峰、孫國華、劉尚仁、范
    定遠、高阿順、丘中岳、閔守恆、劉正侃、吳錫貴、席培儉、侯溫樸、吳秀芬等
    人，均非屬大同公司之員工或股東乙情，亦據渠等在台北市調查處或偵查中或原
    審證述在卷（詳見偵字第一八五八二號卷第二十一頁、二十三頁、一五八頁、一
    八九頁、一九四頁、二三０頁、二三一頁、二六九頁、二七０頁、二八五頁、原
    審卷第二一七頁）。又證人孫國華於偵查中證稱：借款給大同公司，利息較一般
    銀行定存高一個百分點，借款給大同公司時，沒有問是否股東身分，有開借據為
    憑證，有代扣所得稅，員工可享特別扣除額，非員工則扣百分之十的稅等語（詳
    見偵字第一八五八二號卷第一九四頁）。另證人孫國華提出由大同公司所製作之
    「各類所得扣繳暨免扣撽憑單」，其中格式欄載「５Ｄ」，並在備註欄載：「格
    式代號說明：員工利息：５Ｃ、非員工利息：５Ｄ」，此有「各類所得扣繳暨免
    扣撽憑單」在卷（見偵字第一八五八二號卷第一九七頁）。
  (二)被告乙○○於偵查中供稱：存款原則上是公司員工及股東，一般民眾來存款的很
    少，也是照樣收，因為要核對股東名冊也麻煩；外界存款之事，甲○○知道，以
    前繼續下來等語（詳見偵字第一八五八二號卷第一三四頁反面）。
  (三)大同公司向員工及一般人借款之利率，其中例如：七十八年七月之利率，一年期
    為一一．二五％、二年期之利率為一一．七五％，當月一般行庫之基本放款利率
    以花蓮中小企業銀行最高，為一二％、交通銀行次高，為一一．七五％；七十九
    年四月，大同公司之借款利率，一年期為一二．五％、二年期之利率為一二．七
    五％，當月一般行庫之基本放款利率以花蓮中小企業銀行最高，為一二％、交通
    銀行次高，為一一．六二五％；八十年六月，大同公司之借款利率，一年期為一
    一％、二年期為一一．七五％，當月一般行庫之基本放款利率以花蓮中小企業銀
    行最高，為一一．五％、交通銀行次高，為一一．二五％；八十一年一月，大同
    公司之借款利率，一年期為九％、二年期為九．五％，當月一般行庫之基本放款
    利率以交通銀行最高，為九．六二五％，此有大同公司借款利率表（見原審卷第
    四十六頁）、本國銀行放款率表（見本院卷第一七七頁、一七八頁）在卷。
  (四)七十九年度、八十年度營利事業向非金融業借款之利率，最高不得超過月息一分
    六厘；八十一年度、八十二年度最高不得超過一分五厘，此有財政部台財稅第0
    00000000號、000000000號、000000000號、八一０
    五五七四二七號函影本在卷（見原審卷第四十六頁、二八九至二九一頁）。再上
    揭所謂「非金融業」，係指依法經營存、放款業務之金融機構以外之個人、機關
    、團體或事業，此有財政部賦稅署九十一年一月二十三日台稅一發字第０九一０
    四五００一二號函在卷（見本院卷第一七五頁）。
  (五)大同公司七十九年至八十二年，每年之流動負債依序為一百九十一億零一百六十
    九萬一千八百五十五元、一百九十三億七千零九十六萬一千九百零五元、二百零
    九億零九十萬六千一百九十六元、一百九十九億三千三百一十五萬六千零六十五
    元，此有該公司七十九年至八十二年之資本負債表影本在卷（見本院卷第五十三
    至五十五頁）。再大同公司七十九年至八十二年，每年之利息收入，依序為三億
    六千四百五十六萬四千一百八十一元、二億五千二百一十七萬三千四百三十四元
    、一億八千一百三十六萬二千二百八十元、一億九千一百九十九萬三千四百二十
    九元；利息支出則依序為二十億七千零二十八萬一千五百一十四元、二十二億六
    千三百零五萬四千八百四十六元、二十二億三千零六十八萬九千一百四十元、二
    十億六千七百二十四萬六千二百四十元，此有該公司七十九年至八十二年之損益
    表影本在卷（見本院卷第六十一至六十三頁）。
  (六)大同公司係生產事業之製造業，此有大同公司組織規程影本在卷（見原審卷第一
    八０至一八四頁）。
  (七)綜上：依右揭證人黃子修、許近勇、王娟萍、張坤峰、孫國華、劉尚仁、范定遠
    、高阿順、丘中岳、閔守恆、劉正侃、吳錫貴、席培儉、侯溫樸、吳秀芬等人之
    證述，並參酌證人孫國華所提右揭由大同公司所製作之「各類所得扣繳暨免扣撽
    憑單」，其中格式欄載「５Ｄ」，並在備註欄載：「格式代號說明：員工利息：
    ５Ｃ、非員工利息：５Ｄ」，可見大同公司確有向社會上不特定人土（非員工）
    借款。再依被告乙○○前揭於偵查中所供外借款之事，甲○○知道等語，並參酌
    前開大同公司所製作之「各類所得扣繳暨免扣撽憑單」，其中格式欄載「５Ｄ」
    係屬非員工利息，可見大同公司向社會上不特定人土（非員工）借款，並非承辦
    人員之疏忽或怠於查對身分所致。蓋大同公司對社會上不特定人借款，若未經公
    司負責人授意，該公司所印製之「各類所得扣繳暨免扣撽憑單」豈會區分員工、
    非員工，且在「各類所得扣繳暨免扣撽憑單」上印有負責人甲○○之名？準此足
    徵被告甲○○、乙○○應均知悉並授意大同公司承辦人員對外向不特定人為借款
    之事。又對照大同公司向員工及一般人借款之利率暨同時間之一般行庫之基本放
    款利率，可見大同公司向員工及一般人借款之利率，或稍低或相同或略高於同時
    間一般行庫之基本放款利率，惟大同公司向員工及一般人借款之利率，均未超過
    財政部所規定營利事業向非金融業借款之利率之限制，亦未超過民法第二百零五
    條有請求權之最高利率為週年利率百分之二十之規定。另依右揭大同公司七十九
    年至八十二年之損益表所示，該公司每年之利息收入，依序為三億六千四百五十
    六萬四千一百八十一元、二億五千二百一十七萬三千四百三十四元、一億八千一
    百三十六萬二千二百八十元、一億九千一百九十九萬三千四百二十九元；利息支
    出則依序為二十億七千零二十八萬一千五百一十四元、二十二億六千三百零五萬
    四千八百四十六元、二十二億三千零六十八萬九千一百四十元、二十億六千七百
    二十四萬六千二百四十元，可見該公司對員工及一般不特定人所借得之款項，應
    係供經營生產事業之用，而非轉存、轉放以圖利。蓋大同公司向員工及一般不特
    定人所借得之款項，若係用來轉存、轉放以圖利，衡情，該公司每年之利息收入
    應高於利息支出，焉有每年支付利息之數額反而多倍於利息收入之理。是被告二
    人所辯大同公司並無轉貸他人牟利之情事，堪信為真。
四、按銀行法第五條之一規定：「本法稱收受存款，謂向不特定多數人收受款項或吸
    收資金，並約定返還本金或給付相當或高於本金之行為」；再同法第二十九條第
    一項規定：「除法律另有規定者外，非銀行不得經營收受存款．．業務」。對照
    上揭條文，可見銀行法第二十九條第一項之構成要件，應指「非銀行」，為同法
    第五條之一所規定之「收受存款」行為，並加以「經營」，且以之為「業務」方
    屬之。而所謂「經營收受存款業務」，應指「非銀行」收受存款後，有為轉貸生
    息或其他投資圖利之行為，並以之為業者。蓋「非銀行」，其經營收受款項或吸
    收資金之業務，其目的，不外為轉貸生息或投資圖利，而賺取利差。（此參照行
    政院於四十一年五月二十一日公布，嗣於八十年二月八日公布廢止之取締地下錢
    莊辦法第二條第二項規定：「經營生產事業或供應物資之工廠、公司及其他團體
    行號，向外借用周轉資金，用於其所經營之事業或因事業上資金之撥充運用，非
    以收存貨幣或款項為常業圖利者，不視為本辦法所稱之地下錢莊」之意旨益明）
    。又「非銀行」，雖有向不特定人收受款項或吸收資金之行為，但非經營此收受
    款項為業，應不屬銀行法第二十九條第一項規範之範疇，此觀銀行法第二十九條
    之一之立法理由：「按除法律另有規定外，非銀行不得經營收受存款業務，銀行
    法第二十九條第一項及第一百二十五條定有明文。惟目前社會上有所謂地下投資
    公司等係利用借款、收受投資、使加入為股東等名義，大量吸收社會資金，以遂
    行其收受存款之實，而經營其登記範圍以外之業務；為保障社會投資大眾之權益
    ，及有效維護經濟金融秩序，實有將此脫法收受存款行為擬制規定為收受存款之
    必要；違法吸收資金之公司，所以能蔓延滋長，乃在於行為人與投資人約定或給
    付與本金顯不相當之紅利、股息、利息或其他報酬，參考刑法第三百四十四條重
    利罪之規定，併予規定為要件之一，以期適用明確」（見本院前審卷第五十五頁
    、五十六頁立法院公報第七十八卷第五十期院會紀錄），自明。蓋若認「非銀行
    」只要有銀行法第五條之一之「收受存款」行為，無須加以「經營」並以之為業
    ，即構成同法第二十九條第一項之構成要件，自無庸再行增訂同法第二十九條之
    一之規定。如上所述，大同公司係屬生產事業之製造業，該公司向員工及一般不
    特定人所借得之款項，係供經營生產事業之用，而非轉存、轉放以圖利。是大同
    公司向員工及一般不特定人所借款之行為，自不屬銀行法第二十九條第一項規範
  之範疇。再大同公司為籌措經營生產事業之資金，而向員工及一般不特定人借款
    ，所支付之利息，或稍低或相同或略高於同時間一般行庫之基本放款利率，惟並
    未超過財政部所規定營利事業向非金融業借款之利率之限制，且亦未超過民法第
    二百零五條有請求權之最高利率為週年利率百分之二十之規定。是亦難認大同公
    司所支付之利息與本金顯不相當。此外復查無其他積極證據足資證明被告二人有
    何違反銀行法之犯行，是被告二人被訴違反銀行法之犯罪事實，要屬不能證明。
    是被告二人被訴違反銀行法部分，自均應諭知無罪之判決。
五、按犯罪後之法律已廢止其刑罰者，應諭知免訴，刑事訴訟法第三百零二條第四款
    定有明文。再修正前公司法第十五條第一項、第三項原規定：「公司不得經營登
    記範圍以外之業務」「公司負責人違反前項規定時，各處一年以下有期徒刑．．
    」。惟公司法於九十年十一月十二日修正公布，對於公司經營登記範圍以外之業
    務，不再科處刑罰。是被告二人被訴違反修正前公司法第十五條第一項之部分，
    自應諭知免訴之判決。
六、原審就公司法修正之部分，未及審酌；就被告二人被訴違反銀行法之部分，未予
    詳查，自有未合。檢察官上訴指稱對被告二人不宜科相同之刑度，雖無理由；惟
    被告上訴否認犯行，為有理由。原審判決既有上揭可議之處，自無可維持，應予
    撤銷改判如主文第二項所示。
七、被告甲○○經合法傳喚，無正當理由不到庭，爰不待其陳述，逕行判決，併此敘
    明。
據上論結，應依刑事訴訟法第三百六十九條第一項前段、第三百七十一條、第三百零
二條第四款、第三百零一條第一項，判決如主文。
本案經檢察官吳慎志到庭執行職務。
中    華    民    國    九十一  年    三      月      二十六            日
                              臺灣高等法院刑事第二十四庭
                                  審判長法  官  陳  貽  男
                                        法  官  李  世  貴
                                        法  官  陳  憲  裕
右正本證明與原本無異。
檢察官如不服本判決應於收受送達後十日內向本院提出上訴書狀，其未敘述上訴之理
由者並得於提起上訴後十日內向本院補提理由書（均須按他造當事人之人數附繕本）
。
                                        書記官  劉  育  妃
中    華    民    國      九十一  年      三        月     二十八       日
